【裁判字號】    89,台上,2368
【裁判日期】    890428
【裁判案由】    重利
【裁判全文】
最高法院刑事判決                              八十九年度台上字第二三六八號
    上   訴   人  甲○○
                  乙○○
    共同選任辯人  林清漢律師
右上訴人等因重利案件，不服台灣高等法院中華民國八十六年十一月二十八日第二審
判決（八十六年度上訴字第三三四七號，起訴案號：台灣桃園地方法院檢察署八十五
年度偵字第一三二六八號），提起上訴，本院判決如左：
    主  文
上訴駁回。
乙○○緩刑年。
    理  由
本件原判決認定上訴人甲○○曾於民國八十一年間因妨害自由案件，經臺灣高等法院
判處有期徒刑八月確定，於八十三年九月二十八日執行完畢，仍不知悔改，竟貪圖重
利，自八十五年五月十日起至同年十月十六日止，在桃園縣桃園市○○路七五八巷一
○七號其所經營之「四季檳榔攤」，以營業小客車小額借貸之名從事金錢借貸業務，
趁黃鎮發、陳興盛、黃明達、吳雲進、陳開新等人如其附表所列之三十四人急迫之際
，貸與金錢，以新台幣（下同）一萬五千元為一單位，每借一單位時先預扣三千元利
息，並於一個月內分六期攤還一萬五千元，即每五天為一期，每期還款二千五百元，
月息約二十分，並要求借款戶提供身分證或駕駛執照、行車執照正本及每借一單位即
開具二萬元之借據及本票作為擔保，而取得與原本顯不相當之重利。甲○○並於八十
五年十月十一日以月薪二萬五千元之代價，僱請其知情並基於犯意聯絡之女友乙○○
為其看顧檳榔攤以收受借款客戶利息之行為分擔，渠等均以此為常業。嗣於八十五年
十月十六日晚上八時二十分許，經警據報前往上址「四季檳榔攤」及乙○○所居住之
桃園市○○○路二六九之四號五樓搜索時，在乙○○之上開住處扣得甲○○所有，內
有陳興盛、黃明達、吳雲進、陳開新等人之借貸資料袋三十五只（內分別含各借款人
簽發之本票、借據合約書、借款人證件）、空白本票一本等物，而查獲上情。係以上
開事實，業據上訴人甲○○、乙○○於警偵訊中坦承不諱，二人所供相符。上訴人甲
○○於審理中亦坦承經營檳榔攤，以上開方式借款予計程車司機同業，證人即借款人
黃鎮發於警訊亦供，利息在該檳榔攤交予乙○○收存，上訴人等於審理中稱乙○○不
知情未參與收取利息，均不足採。證人黃鎮發、陳興盛、黃明達、吳雲進、陳開新、
鄭偉立、賈文魁亦分別於偵審中證稱係因急需始借用，另扣案資料中有借款人陳明興
簽發之本票及借據，上訴人甲○○否認借款人有急迫情形，及陳明興稱上訴人等未向
其收取利息，均不足採。本件借款月息高達二十分，較諸台灣省主計處調查統計之平
均月利率百分二‧四五約為八倍，顯係不相當之重利，如非急迫焉有人同意以此高利
借款，上訴人等係乘急迫之情形下出借無訛。又上訴人甲○○所借貸之人甚多，時間
已達數月，顯係有賴以之為常業，雖其經營檳榔攤且為計程車司機，仍無礙成立常業
罪。上訴人乙○○知情仍受僱為之收取利息，亦有以之為常業之意，乃變更普通重利
罪之起訴法條，改論以常業重利罪。上訴人等有犯意聯絡及行為分擔，均為共同正犯
。並說明上訴人甲○○係於前案執行完畢後五年內再犯有期徒刑以上之本罪，為累犯
，應依法加重其刑。因而撤銷第一審不當之科刑判決，適用刑法第二十八條、第三百
四十五條、第四十七條、第三十八條第一項第二款、罰金罰鍰提高標準條例第一條前
段，並審酌目前「地下錢莊」橫行，並屢發事端，上訴人等乘人急迫之際貸以月息高
達二十分之高利，危害社會經濟及安定非輕，量刑自不宜過輕，及其等素行、犯罪之
動機、目的、手段、所生之危害及犯罪後尚未能完全坦承犯行等一切情狀，分別量處
上訴人甲○○有期徒刑八月，乙○○有期徒刑五月，並說明扣案如其附表證物欄所列
之本票、借款合約書及空白本票等，均為甲○○所有，且供犯罪所用，併予沒收。經
核於法尚無違誤。上訴意旨略以：(一)、上訴人無從得知借款人財務狀況，亦從未乘急
迫情形貸與，而每月一萬五千元收取三千元利息，實未違反當前社會經濟情況下正常
之民間借貸，至犯罪次數之多寡本不足以認有以之維生之一貫犯意，原判決未說明上
訴人等如何知悉並乘借款人急迫而貸與，又以十餘年前之舊資料認定係重利，復僅以
借貸人數多，時間長即認係常業犯，其適用法則均有未當。(二)、上訴人乙○○固自承
有收取利息，但原審未詳查其知悉利息多少，且如何與甲○○為意思聯絡，逕論以共
同正犯。又證人黃種義、邱誘等均可證明乙○○僅工作六天，且係暫代，未必知甲○
○因貸放而獲有重利，上開證人均有調查之必要，原審未予傳訊，自有應於審判期日
調查之證據而未予調查之違法。(三)、原判決附表所列之本票及合約書並非全為犯罪之
證據，原審並未一一詳查即列為證據，自有理由不備之違法云云。惟查：上訴人備妥
合約書，以供不特定人借貸之用，其顯明知社會上有因急迫而舉債濟急，乃預定苛刻
條件，且借款利息達每月百分之二十，參酌案發當時之經濟及社會狀況，在客觀上較
一般債務之利息，顯有特殊之超額，自屬重利，原判決復參酌經營情形，乃認上訴人
等係犯常業重利罪，並無適用法則不當。又上訴人甲○○已供稱乙○○知其經營地下
錢莊甚明，乙○○知情猶受僱以收取利息，自係共同正犯，其犯行明確，原判決敘明
證人黃義種、邱誘已無傳訊之必要，自無未盡調查證據之違誤。至其附表所示之借款
人既各有合約書、本票、或個人證件等證據可資認定，自無須一一予傳訊，上訴意旨
以此指摘亦非可取。上訴意旨指摘原判決不當，非有理由，應予駁回。惟念上訴人乙
○○前未曾受有期徒刑以上刑之宣告，其僅受僱六日，審諸本件情節，其歷經偵審各
程序及刑罰之宣告，當知所警惕，而無再犯之虞，本院認其所宣告之刑，以暫不執行
為適當，爰併予宣告緩刑三年，以勵自新。
據上論結，應依刑事訴訟法第三百九十六條第一項、第二項、刑法第七十四條第一款
，判決如主文。
中      華      民      國    八十九    年      四      月    二十八    日
                              最高法院刑事第二庭
                                  審判長法官  莊  來  成
                                        法官  呂  潮  澤
                                        法官  謝  俊  雄
                                        法官  白  文  漳
                                        法官  蘇  振  堂
      右正本證明與原本無異
                                              書  記  官
中      華      民      國    八十九    年      五      月      四      日


司法院資訊處製作；財團法人民間司法改革基金會備份。
